臺灣臺北地方法院民事判決　九十一年度訴字第一六九一號
　　原　　　告　　甲○○
　　被　　　告　　乙○○
右當事人間返還借款事件，本院判決如左：
    主    文
被告應給付原告新台幣壹佰肆拾萬元，及其中新台幣壹佰萬元部分自民國七十六年一
月十七日起至清償日止按週年利率百分之五計算之利息。
原告其餘之訴駁回。
訴訟費用由被告負擔。
本判決於原告以新台幣肆拾陸萬陸仟元供擔保後，得假執行。但被告如於假執行程序
實施前，以新台幣壹佰肆拾萬元為原告預供擔保，得免為假執行。
原告其餘假執行之聲請駁回。
    事    實
甲、原告方面：
  一聲明：
    (一)被告應給付原告新台幣（下同）一百四十萬元及自民國七十六年一月十六日起
      至清償日止按週年利率百分之五計算之利息。
    (二)願供擔保請准宣告假執行。
  二陳述：
    (一)被告前向原告借款新台幣一百萬元，連同未付之利息九十萬元，共積欠原告一
      百九十萬元，雙方針對該一百九十萬元債款（下稱系爭債務）之清償事宜，於
      民國七十五年一月十六日簽立協議書（下稱系爭協議書），約定於七十六年一
      月十六日前應清償系爭債務，被告並提供其所有之三十筆共有土地之應有部分
      （下稱系爭三十筆土地）為原告設定抵押作為擔保，今清償期早已屆至，惟被
      告除於九十年四月十三日曾部分清償五十萬元外，餘皆未如期清償，爰依系爭
      協議書第三條之約定請求被告給付一百四十萬元及自七十六年一月十六日起至
      清償日止按週年利率百分之五計算之利息。
    (二)對被告抗辯所為之陳述
      1.系爭協議書上之債權債務當事人確係原告與被告，且經被告簽名於系爭協議
        書文末，被告亦不否認該文書之真正，又被告積欠原告一百四十萬元之事實
        ，業經被告於針對原告所聲請臺灣桃園地方法院拍賣抵押物裁定，所提之抗
        告狀中自認在案，此外證人黃盛林之證言與被告於九十年四月十三日償還原
        告五十萬元之事實，皆足以證明被告確係以私人名義向原告借款，被告所稱
        其係為天星公司借款及實際債權人乃王宗德等語，並不實在。
      2.被告係以私人名義向原告借款，且系爭協議書對被告權益之影響重大，被告
        抗辯因誤認而簽立系爭協議書，顯與常情有違。又原告請求之依據乃系爭協
        議書，而設定予王宗德之抵押權僅與原告最初借貸之一百萬元債權有關，和
        本件請求並無關連，況且抵押權人與債權人不一致，應屬原告之債權無抵押
        權擔保之問題，並不可由此反推原告並非債權人。
      3.原告以系爭協議書作為請求之依據，自雙方約定之清償期七十六年一月十六
        日起算至原告起訴之日，並未逾十五年之時效期間，且由系爭協議書之記載
        可知，原先四十萬元之利息和一百五十萬元之本金債權，已因兩造間新協議
        之成立合為總額為一百九十萬元之新債權，被告誤將同筆債務以協議成立前
        之原因關係強分為二，並從七十年起算時效期間，洵無可採。
  三證據：提出協議書、本票、他項權利證明書等均影本一份為證。
乙、被告方面：
  一聲明：
    (一)原告之訴及假執行之聲請均駁回。
    (二)如受不利判決，願供擔保請准宣告免為假執行。
  二陳述：
    (一)被告前為天星建設股份有限公司（下稱天星公司）之董事長，被告為替天星公
      司籌集合建之資金，於七十年一月五日以被告之名義向原告之弟王宗德借款一
      百萬元，約定七十年四月四日清償，原告僅出面經手提供資金，並要求合建地
      主黃金財提供三筆土地設定抵押權予王宗德。因此實際債權人應為抵押權人王
      宗德，原告對被告實無債權存在。被告於九十年四月十三日清償五十萬元，是
      根據協議書返還，因誤認是向原告借款。
    (二)原告對被告並無債權存在，原告卻於七十五年一月十六日以債權人自居，被告
      因誤認而簽署系爭協議書，惟系爭協議書既係針對「不存在之債」為協議，原
      告又未另交付一百萬元之借款，揆諸消費借貸契約屬要物契約之性質，雙方應
      不成立任何新的債權債務關係。
    (三)縱認原告之債權存在，其請求權亦已因時效而消滅
      1.原告起訴請求一百四十萬元，其中一百萬元屬於本金，七十年四月四日即已
        屆清償期，原告於九十一年一月九日起訴，已逾十五年之時效期間。四十萬
        元部分屬於利息請求權，亦已罹於五年之時效期間。
      2.系爭協議書雖簽立於七十五年一月十六日，但系爭協議書之內容並未言明一
        年內原告不能請求返還借款，該協議書並無中斷時效之效力。縱認系爭協議
        書係屬被告「承認」原告之債權存在而中斷時效期間，中斷之事由於當日即
        行終止，依民法第一百三十七條之規定，次日即應重行起算時效期間，至原
        告起訴之日亦已超過十五年而時效消滅。
      3.如認原告有抵押權，原告之訴訟標的乃債權，非抵押權之行使，因此不能適
        用民法第八百八十條之規定。
  三證據：提出公司變更登記事項卡影本、抵押權設定契約書及他項權利證明書影本
    各一份、戶籍謄本三份、土地登記謄本影本四份，並聲請訊問證人郭哲彰、黃盛
    林。
    理   由
一原告主張：被告前曾向原告借貸一百萬元，連同未付之利息九十元，共積欠原告一
  百九十萬元，雙方針對該一百九十萬元債款之清償事宜，於七十五年一月十六日簽
  立系爭協議書，約定於七十六年一月十六日前應清償系爭債務，被告並提供系爭三
  十筆土地設定抵押作為擔保，今清償期早已屆至，惟被告僅於九十年四月十三日部
  分清償五十萬元，爰依系爭協議書第三條之約定請求被告給付一百四十萬元及自七
  十六年一月十六日起至清償日止按週年利率百分之五計算之利息。
二被告則辯以：被告係為天星公司籌募資金，於七十年間以被告名義向原告之弟王宗
  德借款一百萬元，原告僅提供資金，實際債權人及抵押權人皆為王宗德，被告因誤
  認方簽立系爭協議書，且系爭協議書以「不存在之債」為內容，兩造應不生新的債
  權債務關係，縱認原告之債權存在，其請求權亦已罹於時效等語。
三得心證之理由：
  (一)本件被告於七十年間向原告借款一百萬元，兩造於七十五年元月十六日簽立協議
    書，內容為「立協議書人債權人甲○○以下稱甲方、債務人乙○○以下稱乙方爰
    雙方間為債務關係經雙方協議結果特立條件如次：一乙方前於民國七十年間在花
    蓮向甲方借款一百萬元，截至本協議書約定辦理共有分割完成日止應付未付之利
    息計九十萬元，合計乙方積欠甲方之債務共一百九十萬元。二右債務乙方已於七
    十四年一月十四日以中壢地政事務所收件字第八０九號將坐落桃園縣平鎮鄉○鎮
    段第七八二－六地號等卅筆共有持分土地辦理抵押設定登記與甲方債權額本金最
    高限額二百萬元作為債權人之保障。三乙方願將前條設定之持分共有土地於本協
    議書成立日起一年內依土地法第三十四條之一規定，呈請地政機關調處辦理共有
    物分割登記為單有，並將產權處分以抵償本約第一條之債務。四乙方若未能於前
    條約定期限內申辦共有物分割完畢，或清償債務時，願無條件將該設定抵押物過
    戶與甲方所有，以作為清償甲方之債務，絕無異議，並願放棄先訴抗辯權。五乙
    方保證願積極辦理本約第三條之共有物分割登記，於期限內若經甲方發覺仍未辦
    理，經甲方催告，視為期限到期，乙方願逕受甲方依本約第四條之約定辦理，絕
    無異議。」又被告於九十年四月十三日清償五十萬元之事實，業據原告提出七十
    五年一月十六日被告簽立之系爭協議書及本票影本、他項權利證明書影本等件為
    證，被告對於系爭協議書及本票上「乙○○」之簽名、印文之真正不爭執，並承
    認於九十年四月十三日清償五十萬元，堪信為真實。
  (二)被告雖辯稱其係為天星公司籌募合建資金，方以被告名義向原告之弟王宗德借款
    一百萬元，並由合建地主提供三筆土地設定抵押權給王宗德，因此實際債權人及
    抵押權人皆為王宗德，系爭協議書乃其誤認而簽立云云，經查：被告聲請傳訊之
    證人即系爭協議書見證人郭哲彰到庭證稱：「一百萬元不是公司向原告借的」、
    「這是甲○○與乙○○私人的債務，公司也都不知道，跟公司沒有關係。」，證
    人即代書黃盛林亦到庭證述：「借款人是以乙○○私人之名義向甲○○借款一百
    萬元」、「我只是代理設定業務，設定之債權人是王宗德，何以設定給王宗德我
    不清楚，當時資料是甲○○提供的，出面的也是甲○○。錢應該是甲○○的，王
    宗德沒有出面過」等語，尚難認定系爭債權債務關係係存於原告之弟王宗德與被
    告或天星公司之間。次查被告除於七十五年一月十六日與原告針對系爭債務簽立
    系爭協議書外，更於同日簽發以原告為受款人，金額一百九十萬元之本票，並在
    七十四年間以己有之系爭三十筆土地設定兩百萬元之最高限額抵押權給原告，且
    被告於九十年四月十三日已部分清償原告五十萬元等節，業經原告提出本票、系
    爭協議書、他項權利證明書為憑，復為被告所不爭，尚難認為被告係因「誤認簽
    立系爭協議書」，此外，被告未能積極舉證以實其說，所辯不足採信。另按抵押
    權不得由債權分離而為讓與，或為其他債權之擔保，民法第八百七十條定有明文
    ，本諸抵押權之從屬性，債權人與抵押權人應屬同一，抵押權與債權分離設定者
    ，該抵押權因違反從屬性而無效，本件原告既確為系爭債務之債權人已如前述，
    原告亦非聲請實行抵押權，是以訴外人雖曾將三筆土地設定抵押權予王宗德，此
    亦僅生該抵押權之設定因無從屬之債權而無效，抵押人可請求塗銷之問題，並不
    影響本件原告本於系爭協議書所為之債權請求，被告此部分之抗辯，並無可取。
  (三)按消滅時效，因承認而中斷，時效中斷者，自中斷之事由終止時，重行起算，民
    法第一百二十九條第一項第二款、第一百三十七條第一項分別定有明文。所謂承
    認，指義務人向請求權人表示是認其請求權存在之觀念通知而言，又承認不以明
    示為限，默示的承認，如請求緩期清償、支付利息等，亦有承認之效力（最高法
    院五十一年台上字第一二一六號判例），又債務人於時效完成後所為之承認，固
    無中斷時效之可言，然既明知時效完成之事實而仍為承認行為，自屬拋棄時效利
    益之默示意思表示，且時效完成之利益一經拋棄，即恢復時效完成前狀態，債務
    人顯不得再以時效業經完成拒絕給付（最高法院五十年台上字第二八六八號判例
    ）。本件被告另以原告之請求權已罹於時效期間為辯，經查被告係於七十年間向
    原告借款一百萬元，兩造於七十五年一月十六日針對該一百萬元之借款及九十萬
    元之利息簽訂協議書，被告簽立該協議書為明示承認其借款債務，又被告於九十
    年四月十三日依協議書清償五十萬元，該清償部分債務屬默示承認，時效均因而
    中斷，故時效應自九十年四月十三日重行起算，至原告起訴之日即九十一年一月
    九日，尚未超過十五年，是以本件原告對於被告之請求權並未罹於時效而消滅。
  (四)兩造於七十五年一月十六日簽立之協議書記載「乙方（即被告）前於七十年間在
    花蓮向甲方（即原告）借款一百萬元，截至本協議書約定辦理共有分割完成日止
    應付未付之利息計九十萬元，合計乙方積欠甲方之債務共一百九十萬元。」可知
    該協議書之訂立，係源於被告七十年間向原告之借款，其借款本金載為一百萬元
    、利息至辦理共有分割完成日止為九十萬元，業經協議書載明，又兩造並未以書
    面約定利息遲付逾一年後經催告而不償還時債權人得將遲付之利息滾入原本，故
    依民法第二百零七條之規定，本件借款之利息部分不得滾入原本再生利息。至一
    百萬元本金部分，依系爭協議書之約定，其清償期為七十六年一月十六日，依民
    法第二百二十九條第一項之規定，給付有確定期限者，債務人自期限屆滿時起，
    負遲延責任，則本件被告自應由清償期之翌日即七十六年一月十七日起方負遲延
    責任，並以之計算遲延利息。
四綜上所述，原告請求被告給付一百四十萬元，及其中一百萬元部分自七十六年一月
  十七日起至清償日止按週年利率百分之五計算之利息部分，為有理由，應予准許，
  逾此部分之請求（即四十萬元利息再計算利息部分，及七十六年一月十六日之利息
  部分），為無理由，應予駁回。
五本件原告勝訴部分，兩造分別陳明願供擔保，請准宣告假執行或免為假執行，核無
  不合，爰分別酌定相當之擔保金額，予以准許。至原告敗訴部分，其假執行之聲請
  失所附麗，應予駁回。
六據上論結，本件原告之訴一部為有理由，一部為無理由，依民事訴訟法第七十九但
  書、第三百九十條第二項、第三百九十二條，判決如主文。
中　　　華　　　民　　　國　　　九十一　　年　　　九　　　月　　三十　　日
　　　　　　　　　　　　　　　　　　民事第民五庭　法　　　官　周美雲
右為正本係照原本作成
如對本判決上訴，須於判決送達後廿日內向本院提出上訴狀
中　　　華　　　民　　　國　　　九十一　　年　　　九　　　月　　三十　　日
　　　　　　　　　　　　　　　　　　　　　　　　　法院書記官　王宜玲
